臺灣高等法院民事判決　　　　　　　　　　　　　　九十三年度上易字第五六九號
　　上　訴　人　煇實業有限公司
　　法定代理人　葉蓉鎂
　　訴訟代理人　張靜怡律師
　　複代理人　　楊擴舉律師
　　　　　　　　董晴嵐律師
　　被　上訴人　國軍松山醫院
　　法定代理人　鄭志承
　　訴訟代理人　余興任
右當事人間請求給付承攬報酬等事件，上訴人對於中華民國九十三年三月二十六日臺
灣臺北地方法院九十二年度訴字第四三一八號第一審判決提起上訴，本院於中華民國
九十三年九月二十一日辯論終結，判決如左：
    主      文
原判決關於駁回上訴人後開第二項之訴部分，及除確定部分外訴訟費用之裁判廢棄。
被上訴人應再給付上訴人新台幣捌萬壹仟元，及自民國九十二年九月十一日起，至清
償日止，按週年利率百分之五計算之利息。
其餘上訴駁回。
第一、二審訴訟費用除確定部分外，由被上訴人負擔七分之一，餘由上訴人負擔。
    事實及理由
一、上訴人起訴主張：上訴人於民國（下同）九十一年十二月三十一日與被上訴人簽
    訂空調系統維護保養契約（下稱系爭契約），約定自九十二年一月一日起至九十
    二年十二月三十一日止，由上訴人維護被上訴人之中央空調系統及全院各式空調
    十三萬五千元。然被上訴人自九十二年五月十九日起正式成為專責SARS防治醫院
    後，負責會簽支付保養維修費用之人員，及依合約應實施保養維修之大部份空調
    維修工作，乃於九十二年六月十三日委律師函請被上訴人給付承攬報酬及限期改
    善空調系統所在之環境問題。詎被上訴人屆期並無善意回應，不得已於九十二年
    八月一日起終止系爭契約。且被上訴人於九十二年五月十九日成為SARS防治之專
    責醫院，此為雙方締約當時所無法預測，雙方履行契約之基礎前提已發生變動，
    該項變動對於上訴人履行系爭承攬契約有重大影響，應有情事變更原則之適用，
    上訴人亦得終止系爭契約。被上訴人自九十二年五月起即未支付承攬報酬予上訴
    人，上訴人自得請求被上訴人給付九十二年五、六、七月之承攬報酬四十萬五千
    元；且終止本件系爭契約係不可歸責於上訴人，故上訴人亦得請求被上訴人應返
    還履約保證金八萬一千元，及因終止系爭契約而資遣領班及技術人員計五人資遣
    費一十六萬六千元之損害賠償，合計六十五萬二千元。爰本於兩造間系爭契約及
    契約終止回復原狀之法律關係，求為命被上訴人給付上訴人合計六十五萬二千元
    及自起訴狀繕本送達翌日起至清償日止按年息百分之五計算利息之判決。（原判
    決命被上訴人應給付上訴人八萬一千七百八十五元及其法定利息。駁回上訴人其
    餘之訴。上訴人就敗訴部份上訴，被上訴人就命其給付部分並未上訴，該部分應
    已確定）上訴聲明：(一)原判決不利於上訴人部份廢棄。(二)被上訴人應給付上訴人
    五十七萬零二百一十五元及自起訴狀繕本送達之翌日起至清償日止，按年息百分
    之五計算之利息。(三)第一、二審訴訟費用由被上訴人負擔。
二、被上訴人則以：被上訴人於五月起受行政院衛生署及軍醫局等命令改為SARS專責
    醫院後，除上訴人外，其他相關合約商（鍋爐、電梯．．等）均仍到院依約履行
    ，即所有進入隔離區之技術人員均依標準程序穿戴防護衣執行保養維修等工作，
    均無窒礙難行之處。上訴人於九十二年五、六、七月份內均拒絕全程依約履行，
    被上訴人自得僅以上訴人實際到場施作部分按比例計價支付價款。上訴人尚擅於
    九十二年八月一日通知終止契約，其相關技術人員及設備均於七月三十一日前撤
    離，顯已違約。查上訴人並非依約執行工作後，因情變更而請求法院判決增加酬
    金給付或延期執行，本件係上訴人根本未履約執行，然仍請求未履行部分之對待
    給付，自無理由。且SARS期間，醫護人員亦係於「履約執行中」所獲雇主之增加
    報酬，惟上訴人自始拒絕進入且發函終止契約，無從相比。又被上訴人已依主管
    機關指示提供全套防護衣，難謂未盡協力義務，上訴人若認仍有感染可能應負舉
    證責任，上訴人顯係藉詞終止契約等語，資為抗辯。答辯聲明：(一)上訴駁回。(二)
    第二審訴訟費用由上訴人負擔。
三、上訴人主張：上訴人於九十一年十二月三十一日與被上訴人簽訂系爭契約，約定
    自九十二年一月一日起至九十二年十二月三十一日止，由上訴人維護被上訴人之
    中央空調系統及全院各式空調設備並負責相關維修工作，契約總金額為一百六十
    二萬元，即每月之保養金額為十三萬五千元。然被上訴人自九十二年五月十九日
    起正式成為專責SARS防治醫院之事實為兩造所不爭執，並有系爭契約在卷可稽。
    兩造爭執之要點在於：(1)上訴人於之九十二年八月一日起終止契約是否合法？(2)
    上訴人得否請求被上訴人給付九十二年五、六、七月份承攬報酬四十萬五千元？
    給付員工之資遣費十六萬六千元？返還履約保證金八萬一千元？茲析述如下。
四、上訴人主張其通知被上訴人限期改善空調系統所在環境問題，被上訴人逾期未改
    善而於九十二年八月一日終止契約，而請求損害賠償，為被上訴人所否認，上訴
    人自應就被上訴人有可歸責事由負舉證責任，始可請求被上訴人賠償其所受損害
    。經查：
(一)、依卷附之兩造「國軍松山醫院空調系統維護保養契約」第六條之約定，上訴人
      需就被上訴人所有中央空調系統及全院各式空調設備進行操作維護、保養之工
      作，保養期間自九十二年一月一日起至九十二年十二月三十一日止（見本院卷
      第三七頁）。另被上訴人為公立醫院，為配合國家需要及政令，改制為專責醫
      院收容治療SARS病患，對於SARS管制區內，其有提供全套防護衣供各承攬廠商
      進入管制區內工作，惟上訴人拒絕進入管制區工作等情，業據證人巫隆昌（被
      上訴人人員）證述：「（九十二年五、六、七月期間內松山醫院有無通知上訴
      人派員進行維護保養工作？）有，七月三十一日上訴人自行撤離，五、六、七
      月期間上訴人還是有作維護保養，只是在隔離區域內上訴人沒有派人去履約，
      這些我們都有紀錄，五月份的時候我有以口頭跟上訴人的維護人員王之超說要
      到院內隔離區作維護，但是他們不願意進去．．當時上訴人的人員是有派駐在
      我們醫院，但是沒有進去隔離區」等語（見原審卷第二九三頁）。證人王之超
      （上訴人員工）亦證稱：「（九十二年五月份開始，松山醫院為SARS專責醫院
      ，你們有無進入作保養、維修的工作？）松山醫院成為SARS醫院後我們就沒有
      再進去了」等語（見原審卷第三二七頁）。證人淡玉嵐（上訴人員工）證稱：
      「松山醫院有劃分SARS專責區域及外圍區○○○○段時間我是屬於在非SARS區
      域工作，公司是告訴我說SARS專責區域松山醫院會另外找人進入保養、維修」
      等語（見原審卷第三三○頁），足認在九十二年五月份被上訴人被指定成為
      SARS專責醫院後，上訴人就沒有派人進入管制區內工作，僅在非管制區內做保
      養維護工作。
(二)、上訴人員工王之超證述：被上訴人要求其通知上訴人老闆與之簽訂一個外圍保
      養工作的合約，後來這個合約沒有簽成等語（見原審卷第三二七頁）；上訴人
      員工彭雲富證述：松山醫院的指揮官說叫我們不要進去，但是詳細的情形我不
      清楚等語（見原審卷第三二八頁）；惟證人王玉仁（即被上訴人人員）到院證
      稱：其雖有提及另簽署外圍保養契約，後來不了了之，原來契約包含整個院區
      ，沒有特別簽署外圍契約等語（見原審卷第三四一頁），既然兩造沒有針對非
      管制區另簽署外圍保養契約，在上訴人主張情事變更前（詳下述），依契約約
      定，上訴人仍負有提供保養維護工作之義務。
(三)、上訴人主張被上訴人對於工作環境負有依勞工安全衛生法第五條第一項第七款
      之規定，提供一個防止「生物病原體」引起之危害義務，被上訴人未能提供此
      一安全環境，致上訴人無法進行維護工作云云。惟查上訴人與被上訴人簽訂者
      為一「空調系統維護保養契約」，屬於承攬契約之性質，而前揭勞工安全衛生
      法為規範雇主與勞工間之勞動契約而制定，本件承攬契約並無法適用。況且，
      ，SARS病毒之發生及被上訴人受行政院衛生署及軍醫局等命令改為SARS專責醫
      院，並非可歸責於被上訴人之事由，上訴人執此主張，即非可採。
(四)、上訴人另主張被上訴人未依民法第五百零七條之規定盡其協力義務云云，惟被
      上訴人已提供全套防護衣供上訴人進入管制區內工作，此部分應認被上訴人已
      盡協力義務，上訴人此部分之主張仍非可採。
五、惟按「契約成立後，情事變更非當時所得預料，而依其原有效果顯失公平者，當
    事人得聲請法院增、減其給付或變更其他原有之效果。」民法第二百二十七條之
    二第一項定有明文。此為情事變更原則，即法律關係發生後，為其基礎或環境之
    情事，於該法律效力完了前，因不可歸責於當事人之事由，致發生非當初所得預
    料之變更，如仍貫徹原定之法律效力，顯失公平而有背於誠信原則者，得變更其
    法律效力（如增減給付或解除終止契約）之法律原則。其要件有三：第一、法律
    關係成立後，情勢發生變更。第二、該情事變更之發生，非當事人所得預料。第
    三、依原定法律效果履行或實現，顯失公平。情事變更與否，係就客觀事實而定
    ，與可否歸責於當事人之事由無關。另就實體關係而言，情事變更原則之法律效
    果，不僅可以變動給付之內容，甚至可以創設或消滅法律關係。前者如增加或減
    少給付之數額是，法條文句稱之「增減給付」，後者如解除或終止契約（解除權
    或終止權發生）是，法條文句稱之「變更原有效果」，不過，究係增減給付或變
    更原有效果，法院應就個案，斟酌其具體情況而妥為裁量（參邱聰智著新訂民法
    債編通則下冊第十四至十五頁）。經查：
(一)、上訴人依政府採購法之規定，參與被上訴人空調系統維護保養工程之招標，上
      訴人於投標當時，評估該項工程所需之成本及利潤後，以最低價格標得該項工
      程，並於九十一年十二月三十一日與被上訴人簽訂「國軍松山醫院空調系統維
      護保養契約」在卷可稽。然而，被上訴人於九十二年五月十九日成為SARS防治
      之專責醫院，此為雙方締約當時所無法預測，雙方履行契約之基礎前提已發生
      變動，且該項變動對於上訴人履行系爭承攬契約有重大影響，應有情事變更原
      則之適用。
(二)、查原審認定SARS病毒並非致命病毒，如有妥當之防護措施（例如防護衣、口罩
      等），仍可進入防制區內工作等語，惟據當時報載許多醫護人員穿戴防護衣仍
      受到感染，並有許多優秀醫護人員因此喪命，社會人心惶惶，如何可謂SARS病
      毒並非致命病毒？原審如此認定顯違經驗法則，並非可採。在此致命病毒肆虐
      感染之際，如何苛責上訴人所僱用之員工冒生命危險，進入被上訴人管制區域
      內進行空調系統維護與保養？兩造所簽訂之承攬契約，已因SARS病毒與感染案
      例之發生，及被上訴人成為SARS防治專責醫院而產生情事變更，應堪認定。
(三)、被上訴人於原審雖提出於九十二年五月至七月間，有關鍋爐、升降梯等工程仍
      繼續進行等資料。惟查，鍋爐保養與升降梯保養，相對於空調系統而言，其危
      險性顯然較空調系統之維護與保養為低。申言之，在當時之醫療技術尚無法確
      定SARS病毒之傳染途徑而言，對於該等可能透過飛沫傳染或空氣傳染之病毒，
      空調系統之維護與保養之危險性，相較於鍋爐、升降梯之保養顯然為高，殊不
      可逕以鍋爐、升降梯等工程之員工進入管制區維修保養，而推論上訴人亦有進
      入管制區內維修保養之義務及可能性。原審置SARS病毒之特性與上訴人承攬工
      程具有相當之關連性及工程之高度危險性不顧，實有可議之處。
(四)、又查，於SARS疫情嚴重之時，行政院衛生署亦有發出相關函文，認直接接觸病
      患之醫師每日應增加薪資給付一萬元，護士則為五千元不等。而觀上訴人之工
      作內容，係接觸出風口、濾網等過濾病患呼吸空氣之物品，其危險性並不亞於
      直接接觸病患之醫護人員。準此以言，被上訴人欲以原訂契約內容請求上訴人
      履行系爭承攬工程，在未增加報酬之情形下，與其他醫護人員相較，其立足點
      顯失公平。即在支付原有之報酬為前提之情形下，如何要求上訴人甘冒生命危
      險進入管制區域內進行高度危險之空調系統之維護與保養？從報章雜誌可知，
      當時得病之病患、醫護人員及工作人員（清潔工、洗衣工等），即使事後治癒
      ，仍須長期之追蹤治療，對於身體健康之影響，不可謂不大，足證前開工作係
      為相當危險之上作，。
(五)、按解除權之行使，應向他方當事人以意思表示為之，民法第二百五十八條第一
      項定有明文。復按第二百五十八條及第二百六十條之規定，於當事人依法律之
      規定終止契約者準用之，民法第二百六十三條亦定有明文。是基於情事變更原
      則，上訴人自有終止系爭承攬契約之權利，上訴人亦已於九十二年八月一日委
      請廖克明律師發函被上訴人為終止契約之意思表示。從而上訴人終止契約之意
      思表示應屬合法。
六、如前所述，上訴人終止契約雖然合法，然既係依情事變更原則而終止，並非被上
    訴人有可歸責事由，被上訴人自不負損害賠償責任。則上訴人依民法第二百六十
    三條準用第二百六十條之規定，請求賠償因終止契約而資遣領班及技術人員計五
    人之資遣費一十六萬六千元，為無理由，應予駁回。另上訴人請求被上訴人支付
    九十二年五、六、七月份三個月之報酬計四十萬五千元，除被上訴人認諾之八萬
    一千七百八十五元部分外，其餘部分即三十二萬三千二百一十五元，因上訴人並
    未提供維護保養工作之對待給付，上訴人請求此部分之報酬，為無理由，亦不應
    准許。
七、另對於保證金八萬一千元之部分，原審雖認定因上訴人違約，已遭被上訴人依契
    約第二十條第七款「各項罰款如累進達契約總金額之二十%時，甲方得終止契約
    及沒收保證金。」之約定而沒收保證金，該保證金既已遭沒收，上訴人再請求返
    還，亦無依據云云。惟查，被上訴人於原審中並未提出任何證據可資證明其曾對
    上訴人為罰款，且就被上訴人於九十二年七月二十二日對上訴人發函（醫件字第
    ０九二０００一七五六號函，（見本院卷第四八頁），其中說明略謂：「三、自
    五月份起合約所列多處應由貴公司負責保養維護之勞務均未履行，如依合約規定
    計罰，對貴公司或屬不公，故五、六、七月份之貨款迄未計罰。」亦可知被上訴
    人已於前開函中自承其並未對上訴人為裁罰。故系爭八萬一千元之保證金即不符
    契約第二十條第七款之沒收要件。查兩造系爭承攬契約既經上訴人以情事變更原
    則而終止，顯屬不可歸責雙方之事由，上訴人因履約保證而交付被上訴人之八萬
    一千元即已無必要，且被上訴人辯稱因上訴人違約而沒收保證金云云，亦與契約
    所定要件不合，是以上訴人請求被上訴人返還此筆保證金為有理由，應予准許。
八、綜上所述，上訴人請求被上訴人給付履約保證金八萬一千元，及自起訴狀繕本送
    達之翌日起（即九十二年九月十一日）至清償日止，按年息百分之五計算之利息
    ，為有理由，應予准許，其逾此部分之請求，為無理由，應予駁回。上訴人其餘
    之訴既經駁回，其假執行之聲請亦失所附麗，應一併駁回。原審就上開應准許部
    分，為上訴人敗訴之判決，尚有未洽，上訴意旨求予廢棄改判，為有理由，爰由
    本院予以廢棄改判如主文第二項所示。至於上訴人之請求不應准許部分，原判決
    為上訴人敗訴之判決，並駁回其假執行之聲請，經核於法並無不合，上訴意旨求
    予廢棄改判，為無理由，應駁回其上訴。
九、本件事證已臻明確，兩造其餘之攻擊防禦方法及所提之證據，經審酌後認均無礙
    判決之結果，爰不予一一論述，附此敘明。
十、據上論結，本件上訴為一部有理由，一部無理由，依民事訴訟法第四百五十條、
    第四百四十九條第一項、第七十九條但書，判決如主文。
中　　　華　　　民　　　國　　九十三　　年　　　十　　　月　　　五   　日
　                              民事第四庭
  　                                審判長法  官　林　敬　修
    　                                    法  官　劉　清　景
      　                                  法  官　藍　文　祥
正本係照原本作成。
兩造均不得上訴。
中　　　華　　　民　　　國　　九十三　　年　　　十　　　月　　　七　　　日
　　　　　　　　　　　　　　　　　　　　　書記官　顧 倪 淑貞
